臺灣基隆地方法院民事判決　　　　　　　94年度瑞簡字第51號
　　原　　　告　甲○○
　　　　　　　　　　　　　　號.
　　被　　　告　乙○○
　　　　　　　　丙○○
上開當事人間請求分割共有物事件，本院於中華民國94年11月23
日言詞辯論終結，判決如下：
    主    文
兩造共有坐落台北縣平溪鄉○○○段番子坑小段第十五地號（面
積432平方公尺）、第十七地號（面積一五四七平方公尺）土地
，如附圖編號15（面積0.0216公頃）、17-A（面積0.0773公頃）
所示部分土地分歸原告取得；如附圖編號15-A（面積0.0216公頃
）、17（面積0.0774公頃）所示部分土地分歸被告取得（應有部
分各二分之一）。
被告應給付原告新台幣伍佰肆拾元。
訴訟費用由被告負擔二分之一，餘由原告負擔。
　　事實及理由
一、原告起訴主張下列各情，並聲明：(1)兩造所有坐落台北縣平
    溪鄉○○○段番子坑小段15地號，其中如附件圖示15A部分
    應分歸為原告所有；如附件圖示15B部分，應分由被告依持
    分比例保持共有。(2)同地段17地號，其中面積773.5平方公
    尺（如附件圖示17A部分應分歸原告所有；其中面積773.5平
    方公尺（如附件圖示17B部分應分歸被告依持份比例保持共
    有。
（一）按民法第823條及第824條第2項規定，分割之方法不能協
      議決定者，法院得因任何共有人之聲請命為以原物分配各
      共有人，本件共有物因兩造協議分割不成，為此提起本件
      訴訟，請求分割。分割方案如下：(1)附件圖示17A（面積
      773. 5平方公尺）及附件圖示15A（面積216平方公尺）分
      割為原告所有。(2)附件圖示17B（面積773.5平方公尺）及
      附件圖示15B（面積216平方公尺）分割為被告所有，並依
      持分比例保持共有。
（二）相關土地及使用現況：本件應分割之土地部分：15地號現
      為草原。系爭17地號上現有分別為被告設籍之房屋門牌號
      碼為平溪鄉平湖村3鄰大厝25號（面積約60平方公尺，被
      告設有戶籍在此）及30號（面積約為70平方公尺，現為訴
      外人林輝生一家設籍並居住於此）和未編有門牌之磚造建
      物（面積為23平方公尺，現為被告丙○○所有）暨已倒塌
      之石造房屋各一棟。
  １、大厝25號與未編有門牌之磚造房屋間有一階梯寬約1.5公
      尺長約15公尺，作為通往訴外人林源地祖厝之通路（坐落
      同地段159-2地號）。磚造房屋與門牌30號之房屋間有一
      排水溝長約18公尺、寬0.45公尺。已倒塌之石造房屋原為
      三合院建築，大廳及右側已倒塌之廢棄房屋，左側現編門
      牌為同路30號，即為訴外人林輝生所居住之房屋。
  ２、相鄰土地部分：159-2地號上現為訴外人林源地之祖厝及
      墳墓乙座外，餘均為雜林地。159-4地號上現有已倒塌
      之房屋及石造房屋各乙棟，另部分為道路外，餘為雜林地
      。20地號現部分為道路及種有花草外，另有車庫乙間。15
      9-1現有因颱風侵襲而倒塌之房屋乙棟外，現部分為道路
      並種有花草。159地號上現有房屋乙棟外，餘為雜林地。
  ３、對外交通部分：系爭土地西方現為台二丙線（即基福公路
      ），並有番子坑道路可通達系爭土地。
  ４、系爭土地公告現值：15地號於民國94年公告現值為每平方
      公尺新臺幣（下同）230元。17地號於94年公告現值為每
      平方公尺540元。有關於分得之土地面積如有不等，同意
      差額部分土地以該土地公告土地現值計算補償價值。
二、被告則以願分割兩造共有之系爭土地，但要公平分割，被告
    二人就分得之土地仍要保持共有關係，有關於分得之土地面
    積如有不等，同意差額部分土地以該土地公告土地現值計算
    補償價值等語，資為抗辯。
三、本件原告主張系爭土地為兩造所共有，原告之應有部分為2
    分之1，被告之應有部分則各為4分之1，兩造無法協議分割
    系爭土地等事實，業據提出土地登記謄本為證，復為被告所
    不爭執，堪信為真實。
四、按「各共有人得隨時請求分割共有物。但因物之使用目的不
    能分割或契約訂有不分割之期限者，不在此限。」、「共有
    物之分割，依共有人協議之方法行之。分割之方法，不能協
    議決定者，法院得因任何共有人之聲請，命為左列之分配：
    一以原物分配於各共有人。二變賣共有物，以價金分配於各
    共有人。以原物為分配時，如共有人中，有不能按其應有部
    分受分配者，得以金錢補償之。」民法第823條第1項、民法
    第824條分別定有明文。次按共有物分割方法，法院應斟酌
    當事人之聲明、共有物之性質、經濟效用及全體共有人之利
    益等公平決之，不受當事人主張之拘束。又以原物分配於各
    共有人時，除應顧及均衡之原則外，並須就各共有人應分得
    之範圍，例如面積多寡、交通、位置等等，予以確定（最高
    法院55年度台上字第1982號判例參照）。又法院裁判分割共
    有物，除應斟酌各共有人之利害關係，及共有物之性質外，
    尚應斟酌共有物之價格，倘共有人中有不能按其應有部分受
    分配，或所受分配之不動產，其價格不相當時，法院非不得
    命以金錢補償之。又關於共有物之分割，如依原物之數量按
    其應有部分之比例分配，價值顯不相當者，依其價值按其應
    有部分比例分配，仍不失為以原物分配於各共有人，否則不
    顧慮經濟上之價值，一概按其應有部分核算之原物數量分配
    者，將顯失公平，惟依其價值按應有部分比例分配原物，如
    有害經濟上之利用價值者，應認有民法第824條第3項之共有
    人中有不能按其應有部分受分配之情形，得以金錢補償之。
    最高法院分別著有57年台上字第2117號、63年台上字第2680
    號判例參照）。經查：
（一）本件系爭土地之共有人並無不能分割之協議，依系爭土地
      之使用目的，又非不能分割，且系爭土地位置相互毗鄰，
      原告就系爭土地之應有部分均為2分之1，被告二人之應有
      部分比例則均為4分之1，兩造除應分得之土地無法協議外
      ，均同意分割，是原告訴請就系爭土地裁判分割，即無不
      合，應予准許。
（二）又查，本件系爭坐落台北縣平溪鄉○○○段番子坑小段15
      、17地號之土地臨大厝路，距平雙公路約50公尺，並以平
      雙公路為唯一之連外道路，其中第15地號土地，現有一毀
      損倒塌之土塊建物坐落其上，雜草叢生。系爭第17地號土
      地則有門牌號碼為台北縣平溪鄉平湖村3鄰大厝25號、30
      號和未編有門牌之磚造建物及已倒塌之石造建物散落其上
      ，大厝25號與未編有門牌之磚造房屋間有一階梯寬約1.5
      公尺長約15公尺，作為通往訴外人林源地祖厝之通路，磚
      造房屋與門牌30號之房屋間有一排水溝長約18公尺、寬
      0.45 公尺。已倒塌之石造房屋原為三合院建築，大廳及
      右側已倒塌之廢棄房屋，左側現編門牌為同路30號，該地
      其餘部分則未加使用，雜草叢生等情，業經本院至現場勘
      驗無誤，製有勘驗筆錄及台北縣瑞芳地政事務所製作之複
      丈成果圖可稽（見本院卷第44至54頁），並經原告提出現
      場照片足憑（見本院卷第37至38頁），本院審酌上情及被
      告現居住之建物坐落於如附圖編號17號所示土地中，系爭
      土地除現有建物坐落位置外，其餘土地未加使用等實際使
      用現狀，並審酌兩造意願、整體經濟利益與分割後之效益
      等一切情狀，認系爭坐落台北縣平溪鄉○○○段番子坑小
      段15、17地號之土地，其中如附圖編號15（面積0.0216
      公頃）、17-A（面積0.0773公頃）所示部分應分歸原告單
      獨所有；其中附圖編號15-A（面積0.0216公頃）、17（面
      積0.0774公頃）所示部分應分由被告二人共有（應有部分
      各2分之1）為當。另兩造就系爭分得之台北縣平溪鄉○○
      ○段番子坑小段第17地號之土地，被告較原告多得1平方
      公尺，系爭第17地號之土地公告土地現值每平方公尺為
      540元（土地登記謄本附卷第36頁參照），而兩造就分得
      土地面積差額，同意以以該土地之公告土地現值計算補償
      價值一節，已如前述，是被告所分得之土地價值較原告分
      得土地價值高540元，被告應以金錢補償原告。
五、綜上所述，原告請求裁判分割兩造共有之台北縣平溪鄉○○
    ○段番子坑小段15、17地號土地為有理由，應准為原物分割
    ，至其分割方法為如附圖編號15（面積0.0216公頃）、17-A
      （面積0.0773公頃）所示部分土地分歸原告單獨所有；附
      圖編號15-A（面積0.0216公頃）、17（面積0.0774 公頃
      ）所示部分土地分由被告二人共有（應有部分各2分之1）
      。又被告所分得之土地價值高於原告分得之土地價值，被
      告應補償540元予原告。
六、本件事證已臻明確，兩造其餘攻擊防禦方法及未經援用之證
    據，經本院斟酌後，認為均不足以影響本判決之結果，爰不
    一一論述，併此敘明。
七、末按兩造就共有物分割方法不能達成協議時，固得由原告起
    訴請求裁判分割，然原告主張之分割方法，僅供法院參考，
    就該部分並不生其訴有無理由之問題，況縱法院認原告請求
    分割共有物為有理由，依法定方法分割，然依民法第825條
    規定，分割後各共有人間就他共有人分得部分係互負擔保責
    任，即該判決尚非片面命被告負義務；而兩造就分割方法不
    能達成協議，無寧為其等伸張或防衛權利所必要，如僅因法
    院准原告分割共有物之請求，即命被告應負擔全部訴訟費用
    ，不免失衡，爰依民事訴訟第80條之1規定，命由原告負擔
    二分之一，始符公平。
八、據上論結，原告之訴為有理由，依民事訴訟法第436條、第
    78條、第80條之1，判決如主文。
中　　華　　民　　國　　94　　年　　11　　月　　29　　日
                  臺灣基隆地方法院瑞芳簡易庭
                          法  官  周玫芳
以上正本係照原本作成。
對於本件判決如有不服，應於收受送達後20日內向本院提出上訴
書狀，上訴於本院合議庭，並按他造當事人之人數附具繕本。
中　　華　　民　　國　　94　　年　　11　　月　　30　　日
                          書記官  吳長枝
